臺灣高等法院臺中分院刑事判決　　　　　　　　　　九十三年度上訴字第六二三號
　　上　訴　人　臺灣臺中地方法院檢察署檢察官
　　被　　　告　甲○○
　　指定辯護人　本院公設辯護人　丙○○
右上訴人因被告偽造有價證券等案件，不服臺灣臺中地方法院九十二年度訴字第一七
○八號，中華民國九十三年三月三十日第一審判決（起訴案號：臺灣臺中地方法院檢
察署九十一年度偵續字第二二號），提起上訴，本院判決如左：
    主      文
上訴駁回。
    理      由
一、本案經本院審理結果，認第一審判決諭知被告無罪，並無違誤，應予維持，並引
    用第一審判決書記載之證據及理由（如附件）。
二、上訴人即檢察官上訴意旨略以：被告確持有系爭支票，被告與告訴人僅為朋友，
    縱使夫妻間借票亦會明示授權金額範圍及日期，告訴人如何同意授權到將代表個
    人身分之印鑑及空白支票五張，在未表明授權金額範圍及日期情況下，均交付被
    告使用。告訴人為成年人且身心健全，如何不知果若被告隨意填寫之金額過高，
    最終仍將由告訴人負最後票據責任。原審判決以告訴人於警詢、偵審中對系爭支
    票究係遺失或被竊一情，所為陳述有嚴重出入，遽認所陳矛盾。但告訴人遺失支
    票迄今已時隔二年餘，要求正確回憶，客觀上有所困難。至此，個人倒存有另一
    種懷疑，即被告主觀上或認為與告訴人認識，且有些許交情，料想先行竊取週轉
    ，日後告訴人亦不至於以提起刑事告訴之方式為之云云，指摘原審判決諭知被告
    無罪，認事用法均有違誤。查原審判決認被告犯罪不能證明，為無罪之諭知，已
    敘明其認定之證據及認定之理由。檢察官未提出其他足以證明被告犯罪之證據，
    徒以懷疑想像之詞，指摘原審判決不當，其上訴為無理由，應予駁回。
三、被告經合法傳喚，無正當理由不到庭，爰不待其陳述逕行判決。
四、據上論斷，應依刑事訴訟法第三百七十一條、路第三百七十三條、第三百六十八
    條，判決如主文。
本案經檢察官丁○○到庭執行職務。
中      華      民      國      九十三     年     六      月    十六    日
                                臺灣高等法院臺中分院刑事第九庭
                                      審判長法  官  趙  春  碧
                            法  官  康  應  龍
                                            法  官  林  清  鈞
右正本證明與原本無異。
如不服本判決應於收受送達後十日內向本院提出上訴書狀，其未敘述上訴之理由者並
得於提起上訴後十日內向本院補提理由書（均須按他造當事人之人數附繕本）。
                                            書記官  胡  美  娟
中      華      民      國      九十三     年     六      月    十七    日
                                                                        Ｒ
臺灣臺中地方法院刑事判決                        九十二年度訴字第一七八號
    公  訴  人  臺灣臺中地方法院檢察署檢察官
    被      告  甲○○  男  三十七歲（民國○○○年○月○○日生）
                        住臺中縣大里市○○路○段六一之五號
                        身分證統一編號：Ｚ000000000號
    指定辯護人  本院公設辯護人梁乃莉
右列被告因偽造有價證券等案件，經檢察官提起公訴（九十一年度偵續字第二二號）
，本院判決如左：
    主  文
甲○○無罪。
    理  由
一、公訴意旨略以：被告甲○○與告訴人乙○○（原名張雪蓮，嗣於民國八十九年十
    二月二十八日更名）原屬舊識。九十年五月二十三日下午某時，乙○○駕車搭載
    甲○○至臺中市○○路上某處銀行前停車後，自行下車於自動提款機前提款，而
    獨留甲○○於車上。甲○○竟意圖為自己不法之所有，竊取乙○○所有置於汽車
    前車窗擋風玻璃下方之支票本內之空白支票五張（付款人：臺中市第二信用合作
    社東南分社，帳號：三一三七─五號，支票號碼：ＥＮ0000000至ＥＮ0
    000000號）及「張雪蓮」之印鑑章一枚後，即於不詳時、地，意圖供行使
    之用，擅自在前開竊得之ＥＮ0000000號空白支票上，填載發票日九十年
    六月二十日、金額新臺幣（下同）三萬元之文字及數字，並盜蓋「張雪蓮」之印
    鑑章於發票人欄及金額欄之文字上，而偽造完成該紙有價證券。甲○○復於該支
    票之背面背書後，交予不知情之案外人翁進德，向其調借現金而行使之，翁進德
    再持以向亦不知情之林武鋒調現。嗣林武鋒將該紙支票提出於臺中市第一信用合
    作社三民分社託收，屆期提出交換，因乙○○已辦理掛失止付，因而遭到退票，
    案經乙○○訴由及臺中市票據交換所函警偵辦，而循線查知上情。因認被告涉犯
    刑法第三百二十條第一項之竊盜罪嫌及同法第二百零一條第一項之偽造有價證券
    罪嫌。
二、按犯罪事實應依證據認定之，無證據不得認定犯罪事實。又不能證明被告犯罪者
    ，應諭知無罪之判決，刑事訴訟法第一百五十四條第二項、第三百零一條第一項
    分別定有明文。且「告訴人之告訴，係以使被告受刑事訴追為目的，是其陳述是
    否與事實相符，仍應調查其他證據以資審認」，最高法院亦著有五十二年度臺上
    字第一三○○號判例可資參照。本件公訴人認被告甲○○有前開公訴意旨所指之
    犯嫌，無非以：(1)訊據被告坦承有於系爭ＥＮ0000000號空白支票上填載
    發票日及金額，並蓋用「張雪蓮」印鑑章之事實；被告雖否認犯罪，惟：(2)右揭
    事實業據告訴人乙○○指訴歷歷，且(3)證人翁進德亦於偵查中證稱該支票確係被
    告所交付，足見被告確持有前開支票；(4)被告自陳其另積欠告訴人一百萬元，則
    告訴人豈有可能於被告未清償前欠之情形下，再將空白支票與印鑑章交予被告自
    行簽發支票使用？又(5)證人翁進德於偵查中證述：「‧‧‧他（指被告）說支票
    是他從公司賺來的，到了發票日當天，甲○○主動拿現金，打行動給我，說要拿
    現金給我取回支票，我說支票已經轉給別人，請他把錢存入該帳戶讓人提示即可
    ，他就說等明天看看支票狀況再說，結果當天下午林武鋒就打電話給我，說該支
    票是發票人掛失止付的支票，我又打電話找甲○○，我問他怎麼這樣亂來，他說
    這是有情形的‧‧‧」等語，茍被告係合法借得該支票，何須向翁進德謊稱係其
    賺得，且於發票日當天急欲以現金換回支票？足證被告係以非法之方式取得支票
    ，又擅自偽造持以行使無訛；(6)此外，復有前開支票及遺失票據申報書副本各影
    本一份附卷可稽等，為其主要之論據。
三、訊據被告甲○○固不否認有取得乙○○前開臺中市第二信用合作社東南分社三一
    三七─五號帳戶之「張雪蓮」印鑑章一枚及編號ＥＮ0000000至ＥＮ00
    00000號五張空白支票，其後，並於該支票號碼ＥＮ0000000號之空
    白支票上，填載發票日為九十年六月二十日、金額為三萬元之文字及數字後，持
    以向案外人翁進德行使之事實，惟堅詞否認有何竊盜及（行使）偽造有價證券之
    犯行，辯稱：該五張空白支票及「張雪蓮」名義之印鑑章一枚，均係伊經乙○○
    之同意後所借用，伊之疏失，僅係於簽發支票後，未依原與乙○○之約定，將發
    票日期及票面金額告知乙○○等語。經查：
  (一)本件告訴人乙○○就被告甲○○於何時、何地及以如何之方式竊取其所有之前開
    空白支票五張及印鑑章一枚，經其於嗣後發覺，惟被告已於該ＥＮ000000
    0號之空白支票上，填載發票日期及金額，而為簽發之行使行為等情，固自警詢
    、檢察官訊問以迄其所涉誣告案審理（本院九十一年度訴字第四七八號、臺灣高
    等法院臺中分院九十二年度上訴字第九一三號）及本件本院審理中，指述及證述
    歷歷。惟核告訴人歷次所指：(1)就發覺支票遺失或遭竊之時間點部分：其於九
    十年十月十七日警詢中，原稱：「我於九十年六月十四在家中發現支票失竊」；
    嗣於九十一年三月七日在其誣告案件本院審理中，則稱：係於「九十年五月二
    十四日發現遺失」；於九十二年六月十六日臺灣高等法院臺中分院誣告案件法
    官訊問時，另稱：「（按：領新的支票後）隔了二、三天後，我才發現我新領的
    支票本少了前面的五張空白支票及印鑑章」（詳見偵查卷第七頁、本院九十一年
    度訴字第四七八號影卷第十六頁、本院卷(二)第三十五頁）；(2)就其所指支票遺失
    或遭竊當時，甲○○所處位置：其於九十年十月十七日警詢及九十一年二月十
    九日檢察官訊問中，原稱：「‧‧‧期間我再開車載甲○○到五權路上提款，當
    時只有我下車領款，甲○○則坐於我的車上，‧‧‧所以應該是甲○○趁我下車
    領款之際，將我的支票偷走」、「當天我開車載被告」、「（途中被告有無單獨
    留在車上？）有，我在領錢時」；嗣於其後誣告案件臺灣高等法院臺中分院法官
    訊問與本院審理中，則分別改稱如：「我們各開一臺車，由甲○○帶我到五權
    路的一家銀行之ＡＴＭ自動櫃員機提領六千元，‧‧‧當我領款的時候，車門沒
    有關，我提款回來時，他人已坐在我車上」，及「我們各開一部車子去某家信
    用合作社用ＡＴＭ提款」、「在合作社的那段期間，被告都沒有再上我的車子」
    等語（詳見偵查卷第七頁正、反面、偵續卷第二十四頁反面、本院卷(二)第三十五
    頁、審判筆錄第七頁）；(3)就其何時發覺印鑑章亦遺失或遭竊一節：雖於歷次指
    陳中，多謂係於發覺五張空白支票遺失或遭竊時，一併發覺；惟於其誣告案件本
    院審理中，則稱：「要去銀行辦理掛失止付的時候，才發現印鑑章也不見了」等
    語（詳見本院九十一年度訴字第四七八號影卷第十七頁）。核其所指述被害之經
    過及發覺被害之時間點，不無多處前後不一且有嚴重出入之情形，實難遽信其所
    指述之經過情形，究竟何者為真。
  (二)況告訴人乙○○雖於本院審理中，明確證稱：九十年五月二十四日或二十五日伊
    發覺五張空白支票不見時，伊當時認為係伊不小心遺失了，伊係於同年六月二十
    日前往臺中市第二信用合作社辦理掛失止付時，因行員莊士堯告知伊有一紙支票
    經人以票據交換之方式欲提示兌現，而被告甲○○為背書人時，始確定支票係為
    被告所竊取等語（詳見本院卷(二)審判筆錄第十二、十三頁）。惟查：
    1.告訴人既稱：系爭空白支票本，為其於八十九年五月二十三日所新領取，且其
      並未簽發使用過（詳見本院卷(二)第三十五頁所附臺灣高等法院臺中分院法官訊
      問筆錄、本院卷(二)審判筆錄第九頁、第十五頁），則以系爭支票本尚在、告訴
      人別無簽發使用之行為，唯獨其中五張空白支票不翼而飛之情形，依一般人之
      認識，應均會認為遭竊，告訴人卻稱：伊原認係伊不小心遺失了，直至同年六
      月二十日辦理掛失止付時，始確定遭竊等語，其所述不無與常情相違之處。
    2.且告訴人雖稱：於辦理掛失止付之時，因為支票已經進來了，所以確定支票係
      為被告所竊取等語。惟觀諸告訴人自承於九十年六月二十日自行填寫之「遺失
      票據申報書」、「掛失止付通知書」及「單摺印鑑掛失止付申請書」（分別附
      於偵查卷第十二頁、四十七頁及本院卷(二)第七十頁），告訴人於「票據掛失止
      付實際緣由」及「喪失緣由」欄位下，均載明「遺失」而非「竊盜」。或謂「
      遺失」一詞於日常用語中，使用未必精確，惟告訴人於填寫前開「遺失票據申
      報書」中，面臨「遺失」與「被竊」及「侵占遺失物」與「竊盜」罪嫌兩項預
      設之事實選擇時，則均勾選「遺失」及「侵占遺失物」，足認告訴人於填寫上
      開申報書（通知書、申請書）之時，其心中並無認定該五張空白支票係遭人竊
      盜之意，若否，其何以不勾選「被竊」及「竊盜」罪嫌選項？
    3.經本院於審判期日，就前開疑點質之告訴人，告訴人遂更行解釋稱：伊於辦理
      掛失止付及公示催告手續而填寫前開文件時，臺中市第二信合作社行員只有告
      訴伊背書人為「林先生」，故伊於填寫上開文件時，仍以為支票係遺失等語（
      詳見本院審判筆錄第十三頁）。然告訴人上開所認，顯與一般人之經驗法則有
      違，已如前述。且核，告訴人於九十年十一月十三日檢察官訊問中，係陳述：
      「‧‧‧等到遺失的支票有人提示，行員才通知我去填寫申請書，並跟我講金
      額及背書人的名字，我才知道是甲○○拿走我的支票。我填寫申報書時，行員
      放款部的莊先生就教我要把金額及發票日期都寫上去」（詳見偵查卷第二十三
      頁），是依告訴人於偵查中所述，其於填寫上開文件時，即已知被告為支票之
      背書人，此與其於本院審判中之前開供述，亦顯然不同。
  (三)按告訴人新領支票本，未經簽發使用，而其中五張空白支票不翼而飛，依一般人
    之判斷，均會認為系爭五紙空白支票係遭竊，告訴人發覺五張支票不見蹤影，卻
    認為係「遺失」而非「遭竊」，其判斷已與一般經驗法則有違，況其既稱於系爭
    編號ＥＮ0000000號之支票經人提示後，始確定支票係遭被告所竊取，惟
    觀諸其於當時填寫之「遺失票據申報書」、「掛失止付通知書」及「單摺印鑑掛
    失止付申請書」等文件，其於當時則實未如此聲稱或認定，經質以其原因，則稱
    ：填寫之時尚不知背書人為被告，係辦理完掛失止付或公示催告等手續後，始經
    行員告知等語，惟此又顯與其先前之陳述不符，復觀以其先前所指述之被害及發
    覺被害之經過，均有前後不一、嚴重歧異之處。告訴人並非無正常理智之人，依
    其於審判中之證述情形，亦均能就問題為肯定、詳明之回答，則何以就單純之「
    遺失」或「被竊」一事，指述如此顛倒？且與客觀書證驗之並不相符？再查：
    1.告訴人自八十八年十月十六日以後，即無使用該臺中市第二信用合作社東南分
      社帳號三一三七─五號帳戶支票之事實，業據其陳明屬實（詳見本院卷(二)審判
      筆錄第九頁），並有該帳戶客戶交易明細查詢單影本一紙附於其誣告案本院卷
      可稽（詳見本院九十一年度訴字第四七八號影卷第六十八頁）；且其係於八十
      九年十二月二十八日由「張雪蓮」之名變更為今名一情，亦有其戶籍謄本影本
      一份在卷可佐（附於本院卷(二)第七十三頁），並經其於審判中確認無訛。則告
      訴人於長時間未使用該支票存款帳戶後，忽於一年半後之九十年五月二十三日
      新領取空白支票本，謂因有購屋、購車繳付款項及胞兄張道仁欲借票使用之需
      等，而有簽發支票使用之必要。然則其既有繳付各種款項使用之必要，何以於
      更名近半年後之領取系爭新支票本時，未一併辦理印鑑變更之手續，以避免將
      來交易上繳付款項時可能產生之困擾？
    2.又告訴人雖稱：因該「張雪蓮」之印鑑章為被告所竊走，伊無法簽發支票，故
      剩餘支票並未使用，已於事發後全部還給臺中市第二信用合作社等語。惟其購
      屋、購車繳付款項及其胞兄欲借票使用之客觀需求，並不因系爭五張支票之遺
      失或遭竊而亦消失，況其餘支票並未遺失，告訴人並已於九十年六月二十日辦
      理掛失止付同時，辦妥印鑑變更手續，則何以其未以變更後之印鑑章，自行簽
      發或借票使用？亦不詢問行員得否以新之印鑑簽發支票使用（見本院卷(二)審判
      筆錄第十一頁）？則其原稱請領支票本以使用之動機，是否果屬存在，不無可
      疑。
四、綜據上開告訴人指述之經過、被告之答辯意旨、告訴人與被告均不否認之二人原
    存有一百萬元左右之金錢債務關係、告訴人於八十九年十二月二十八日業已更名
    之事實、然其於九十年五月二十三日領取新支票本前，已有一年半以上之時間未
    曾使用該支票存款帳戶、其忽焉更行領取新之支票本，稱其有各種交易上簽發支
    票之需求，卻未於領取支票本時，一併辦理更名後之印鑑變更、甚且於九十年六
    月二十日辦理印鑑變更後，仍無任何簽發或借票使用之事實，甚至無任何洽詢以
    新之印鑑簽發使用之意，而其指述反覆，無法使人遽信系爭五紙支票確實有「遺
    失」或「遭竊」，及其確有「發現」支票遺失或遭竊之事實。本案實存在一合理
    之懷疑，亦即：告訴人於九十二年五月二十三日領取新之空白支票本時，確係為
    供借予被告使用，且其確曾將系爭支票號碼ＥＮ0000000至ＥＮ0000
    000號等五紙空白支票，連同「張雪蓮」之印鑑章一枚，借予被告使用。且果
    係如此，縱被告如其所自承者：伊並未於簽發支票後，依原與乙○○之約定，將
    發票日期及票面金額告知乙○○；此亦僅係其應對於告訴人負如何之民事上責任
    之問題，而與其應否負偽造有價證券罪之刑責無涉。是本案被告之犯罪無法臻於
    確信，積極證據尚有不足，揆諸首揭法條及判例意旨，應為被告無罪判決之諭知
據上論斷，應依刑事訴訟法第三百零一條第一項，判決如主文。
本案經檢察官盧永盛到庭執行職務。
中      華      民      國    九十三    年      三      月     三十     日
                          臺灣臺中地方法院刑事第六庭
                              審判長法  官  夏一
                                    法  官  簡源希
                                    法  官  鄧敏雄
右正本證明與原本無異。
如不服本判決，應於判決送達後十日內向本院提出上訴狀，上訴於臺灣高等法院臺中
分院( 須附繕本 )。
                                    書記官
中    華    民    國      九十三      年       三      月     三十      日
